臺灣高等法院臺中分院刑事判決　　　　　　　九十一年度上更(一)字第一四九號
　　上　訴　人　臺灣臺中地方法院檢察署檢察官
　　上　訴　人
　　即　被　告　丙○○
右上訴人等因被告偽造文書等案件，不服臺灣臺中地方法院中華民國八十八年一月五
日第一審判決（民國八十七年度訴字第一四九○號，起訴案號：臺灣臺中地方法院檢
察署民國八十六年度偵字第二四五五一號），提起上訴，經判決後，由最高法院發回
更審，本院判決如左：
      主  文
原判決撤銷。
丙○○連續行使偽造私文書，足以生損害於公眾及他人，處有期徒刑陸月，如易科罰
金以參佰元折算壹日。
丙○○於ＧＯ二一一四八號「國軍同袍儲蓄會一般利率整存整付存款存單」背面解約
領據上偽造之「乙○○」署押壹枚沒收。
      事  實
一、丙○○因乙○○民國（以下同）十二年六月十三日生，（已八十九年九月五日死
    亡）曾至其所主持之佛堂參拜而結識，其見乙○○年老多病，且行動不便，遂時
    常予以關照，並為其至郵局領款、代繳電話費、水電費等，因而頗得乙○○之信
    賴。乙○○乃於民國（以下同）八十六年一月初將其所有存放聯勤台中區收支處
    ，金額新臺幣（下同）二百萬元，存單號碼ＧＯ二一一四八號「國軍同袍儲蓄會
    一般利率整存整付儲蓄存款存單」一紙，交託保管。其竟意圖為自己不法之所有
    ，於八十六年一月六日，持該存單至聯勤台中區收支處辦理提前解約手續，並由
    丙○○冒簽乙○○之姓名並盜蓋乙○○印章於上開存款存單背面領據上，偽造乙
    ○○已解約並領得二百零三萬一千一百七十五元（含本金及利息）之私文書，又
    未經乙○○同意，擅於上開領據之代領人處簽丙○○自己之姓名及蓋印章，而持
    上開私文書據以行使，致聯勤台中區收支處承辦員陷於錯誤，而交付以台灣銀行
    台中分行為付款人、帳號五六三三－八號、票號ＡＫ0000000號、發票日
    八十六年一月六日、上開金額之支票一紙。足生損害於聯勤台中區收支處及乙○
    ○。嗣續由丙○○盜蓋乙○○之印章於上開支票領款人處偽造背書轉讓，再借用
    其胞兄陳世源設在台灣銀行台中分，帳號000000000000號帳戶，存
    入上開支票兌領，同日又轉入丙○○第八信用合作社之帳戶內，並於八十六年一
    月六日及同年月七日分三次兌領使用。迄八十六年九月間始為乙○○查知上情。
二、案經乙○○訴由法務部調查局台中市調查站移送臺灣臺中地方法院檢察署檢察官
    偵查起訴。
    理  由
一、訊據上訴人即被告丙○○雖矢口否認前揭犯行，並辯稱略以：「上開存款是乙○
    ○帶我去提領的，因乙○○行動不便，所以未下車；領了錢以後借給我，我再借
    給陳世源，陳世源有簽發一張二百萬元的本票作為憑證，該本票交由我保管」云
    云。
二、但查乙○○雖行動不便，然頭腦清醒，如上開存款係基於乙○○之本意中途解約
    ，被告應將乙○○扶入聯勤台中區收支處辦理，而非由被告辦理解約，且由其存
    單領據上之代領人處簽名蓋章代領。又乙○○與被告之胞兄陳世源素不相識，此
    為陳世源所是認者（見本院前審卷卷第七十九頁正面第二、三行）。既然不相識
    ，自不能發生借貸關係，何況是巨額貸款。再者，借款必有約定利息，書立借據
    交予債權人，然本件既無約定利息，乙○○又無執有陳世源之借據，豈能謂乙○
    ○肯無息出借上開款項予陳世源，而捨原來之定存利率。至被告雖執有陳世源簽
    發之二百萬元本票，然被告於將詐自乙○○之二百零三萬一千一百七十五元存入
    陳世源上開戶頭後，即於當日將之提領入其設於台中市第八信用合作社西屯分
    社第0000－00－0000000－0號帳戶，此對照八十六年偵字第二四
    五五一號卷第十頁所附台灣銀行存摺類存款明細分戶帳及本院扣案之丙○○活期
    儲蓄存款存摺附本院證物袋，即可瞭然，次依丙○○之上開存摺背面列有代收票
    據送件明細表載有多次兌領票款以觀，被告本可將取自聯勤台中區收支處交予之
    本案支票，逕行在其上開戶頭提示，其竟捨此不由，而經由陳世源之戶頭提示，
    再全數入其上開戶頭，分明心存詐欺，以洗錢為方法之手段，故陳世源實無向
    乙○○借款，更無庸簽發該二百萬元之本票，被告提出陳世源簽發之二百萬元本
    票，欲以證明乙○○情願借款予陳世源，乃被告自編自導自欺欺人之詞。綜此，
    被告所辯，係飾卸之詞，並無可採。
三、經查，右揭事實，業據被害人乙○○於法務部調查局台中市調查站及檢察官偵查
    時及本院前審審理時指訴甚詳，並有告訴人乙○○上開「國軍同袍儲蓄會一般利
    率整存整付儲蓄存款存單」、解約準領據、支票、陳世源之帳戶記錄、被告丙○
    ○在台中市第八信用合作社西屯分社之存摺原本及於八十六年一月六日及七日存
    提領款證明等件影本附卷可稽，陳世源亦到庭供稱該筆款項在其戶頭存入領出均
    係被告一人行為其僅提供戶頭（見本院八十八年度上訴字第四三八號卷第七十八
    頁背面、七十九頁正面），又檢察官於偵查中曾函詢聯勤台中區收支處前開存單
    解約領據情形，經函覆「當天係由丙○○前來代領，乙○○並未陪同；另八十六
    年一月六日當日之提領款現場錄影帶由於已逾保管期限，本處已予銷毀」等語，
    此有該收支處87崙渭字第七六九號簡便行文表在卷足憑（見偵查卷第四十一頁）
    ，足見乙○○並未隨同被告前往聯勤台中區收支處辦理存單提前解約手續，是被
    告盜用乙○○之印章詐領存款，被告犯行堪以認定。
四、雖被害人乙○○於本院前審陳稱伊希望被告丙○○大哥陳世源還錢，伊有將身分
    證印章、存款單交丙○○保管等詞，然乙○○既未借錢給陳世源，亦與之不認識
    ，何以會希望陳世源還錢，此乃乙○○不甘受損索款情急且陳世源係被告胞兄，
    被告又自承錢轉借予陳世源所致，要不能遽認乙○○同意將定存提前解約，借予
    陳世源，被告不涉偽造文書等犯行，又交予保管，並不等於同意被告處分存單，
    凡此均不足據為被告有利之認定。又乙○○雖在同一收支處另有八十萬元之定存
    ，亦無解於被告犯罪之成立。另蔡長德雖到庭結證曾於七十四年至七十六年間認
    識乙○○，八十一年至八十三年間加以照顧，並陪乙○○去領八十萬元等情，但
    亦不能據此而認定被告並無上開犯行。
五、末查，被告雖請求調取聯勤台中區收支處大門口警衛登記簿以查明八十六年一月
    四日中午一時左右，有二人（即被告與乙○○）進出之記載，以證明乙○○有陪
    被告去辦理解約云云。第查八十六年一月四日係星期六（見本院前審卷第一三三
    頁正面丙○○筆錄），星期六僅上班上午，下午何能辦理解約，況本件解約係在
    八十六年一月六日辦理，與一月四日二人有無至上址無關，又若乙○○於一月四
    日有陪同被告去解約未果，何以一月六日不再陪被告前去解約，據此可以認定乙
    ○○根本未同意提前解約，而是被告不知聯勤台中區收支處之位置門禁等，先請
    乙○○陪同前往，以便二日內自行前往辦理解約。故該登記簿自無調取之必要。
    再者，本件票款之兌現及入被告之戶頭，均係被告借用陳世源之戶頭自導自演
    ，乙○○與陳世源素昧平生，不可能有借貸之事實，已如前述，被告雖一再辯稱
    本票確曾交告訴人乙○○收執，因李某向其討索債務，故將本票交付予伊，足證
    告訴人確有同意出借該款項予陳世源等語，並請求鑑定上開本票原本上是否有告
    訴人之指紋云云，然經本院前審兩度採捺乙○○之指紋送請調查局鑑定陳世源簽
    發之二百萬元本票上有無乙○○之指紋，調查局均以乙○○之指紋不明晰，無從
    鑑定，而今告訴人乙○○已死亡，此有戶政事務所之戶籍謄本附卷可稽，故無從
    為此項鑑定，此部分亦無從為被告有利之認定，附此說明。
六、查Ｇ○二一一四八號「國軍同袍儲蓄會一般利率整存整付儲存款單背面文書既列
    載有存單號碼、身分證號碼、還本日期、本金、利息、本息合計收件號碼，「上
    列本息金額已如數領訖無訛」，存戶姓名、代領人簽章等事項（見八十六年偵字
    第二四五五一號卷第十二頁）。故該背面之記載自屬解約領據，為私文書，該收
    支處職員鄭祈賢到庭結證該存單背面所載非領據，核有誤會。核上訴人即被告所
    為係犯刑法第二百十六條、第二百十條之行使偽造私文書罪及第三百三十九條第
    一項之詐欺取財罪。被告丙○○先後兩次偽造文書（蓋印章背書亦為偽造文書
    犯行，最高法院六十四年台上字第一五九七號著有判例），時間緊接，所犯罪名
    相同，顯係出於概括之犯意為之，為連續犯，爰依刑法第五十六條之規定以一罪
    論，其偽造署押、盜用印章之行為係偽造文書之部分行為，偽造文書後復持以行
    使，偽造之低度行為應為行使之高度行為所吸收，是以不再論以偽造署押、盜用
    印章及偽造私文書罪。被告所犯上開行使偽造私文書及詐欺取財二罪，有方法結
    果之牽連關係，應依牽連犯之規定從一重之刑法第二百十六條、第二百十條之行
    使偽造私文書罪處斷。被告一行為使該收支處及乙○○受害係一行為觸犯數罪名
    ，應從一重處斷。
七、原審予以論罪科刑，固非無見。惟查，本案僅被告一人所為，原審認為被告與陳
    世源共犯尚有未合，且盜蓋印章背書亦屬偽造私文書，原審略而不論，又查被告
    行為後，刑法第四十一條原規定所犯最重本刑為三年以下有期徒刑之罪，而受六
    個月以下有期徒刑或拘役之宣告，因身體、教育、職業或家庭之關係，執行顯有
    困難者得為易科罰金，已修正為同條第一項前段為所犯最重本刑為五年以下有期
    徒刑之刑之罪，而受六個月以下有期徒刑或拘役之宣告，因身體、教育、職業、
    家庭之關係或其他正當事由，執行顯有困難，得為易科罰金，並於九十年一月十
日修正公佈，同年一月十二日生效，比較新舊法以新法較有利於行為人，原審未
    及比較適用，並為被告有利之認定，均有未洽，
    檢察官上訴意旨指摘原審量刑失出，被告上訴意旨否認犯罪，雖均無理由，然原
    審判決既有上述可議，即屬無可維持，應由本院將原判決予以撤銷改判。爰審酌
    被告詐取之金額不小，且犯罪後飾詞卸責，頗盡狡展之能事，態度不佳，原應從
    重量處，惟念被告於本院前審審理中已賠償被害人一百萬元，故予從輕科處有期
    徒刑六月，並諭知易科罰金之折算標準。被告於Ｇ○二一一四八號「國軍同袍儲
    蓄會一般利率整存整付儲蓄存款存單」背面解約領據上偽造之乙○○署押一枚應
    依刑法第二百十九條規定沒收。
據上論斷，應依刑事訴訟法第三百六十九條第一項前段、第三百六十四條、第二百九
十九條第一項前段，刑法第二條第一項前段，第二百十六條、第二百十條、第三百三
十九條第一項、第五十五條、第五十六條、第二百十九條，罰金罰鍰提高標準條例第
一條前段、第二條判決如主文。
本案經檢察官甲○○到庭執行職務。
中      華      民      國      九十一  年      七      月      二十四  日
                                臺灣高等法院臺中分院刑事第四庭
                                      審判長法  官  洪  耀  宗
                                            法  官  江  德  千
                                            法  官  劉  登  俊
右正本證明與原本無異。
如不服本判決應於收受送達後十日內向本院提出上訴書狀，其未敘述上訴之理由者並
得於提起上訴後十日內向本院補提理由書（均須按他造當事人之人數附繕本）。
                                            書記官  林  水  濱
中      華      民      國      九十一  年      七      月      二十五  日
                                                                        Ａ
